【裁判字號】    89,訴,865
【裁判日期】    891027
【裁判案由】    偽造文書
【裁判全文】
臺灣臺中地方法院刑事判決                          八十九年度訴字第八六五號
    公  訴  人  臺灣臺中地方法院檢察署檢察官
    被      告  乙○○
    選任辯護人  簡維弘  律師
右列被告因偽造文書案件，經檢察官提起公訴（八十八年度偵字第一八八四三號），
本院判決如左：
    主  文
乙○○行使變造公文書，足以生損害於公眾及他人，處有期徒刑壹年肆月，緩刑貳年
。
    事  實
一、乙○○係臺中縣潭子鄉民代表會（以下簡稱潭子鄉民代表會）秘書，平日承代表
    會主席之命，處理代表會事務，並指揮監督所屬職員，為依法令從事於公務之人
    員，因該代表會主席甲○○（業據檢察官提起公訴，後經臺灣高等法院臺中分院
    判決無罪）涉嫌違反「縣市級以下各級民意代表出國考察審核原則」及預算編列
    規定，違法補助該鄉民代表會代表七人及代表眷屬六人，共計十三人，於民國八
    十六年十二月七日出國前往加拿大落磯山脈出國考察訪問旅遊一案，於八十七年
    四月十三日經法務部調查局臺中縣調查站約談乙○○查證上情後，乙○○認為事
    態嚴重，即於翌日（即八十七年四月十四日）制作屬公文書之「簽」，簽請該代
    表會主席甲○○應設法將超支之補助款新臺幣（下同）二十一萬元辦理繳回公庫
    （如附件一所示），經陳報甲○○於同日批示「二十一萬元由本席負責繳回公庫
    」等字樣後，該公文書依公文流程交由乙○○保管檔存，嗣於八十七年八、九月
    間某日，乙○○明知該簽業已經該代表會主席甲○○閱畢並為批示，而屬已依法
    編制完成之公文書，其並無權再為更改簽之內容，竟擅自將上開已完成之公文書
    第二至第四點影印留底後，隨即以立可白修正液塗改變造原簽之內容（如附件二
    所所示），後於八十七年十一月二十一日臺灣臺中地方法院檢察署檢察官傳訊時
    ，並持以向臺灣臺中地方法院檢察署行使主張充為證據，圖以此舉減輕該代表會
    主席甲○○之責任，足生損害於實際上自始至終並未同意前往加拿大旅遊之潭子
    鄉代表會代表林裕民、吳明輝、林竹旺、詹正慈、孔建國等人及潭子鄉代表會對
    於內部公文書管理之正確性。
二、案經臺灣臺中地方法院檢察署檢察官自動檢舉簽分偵查起訴。
    理  由
一、訊據被告乙○○固不否認有右揭以立可白修正液塗改變造原簽之內容，後於八十
    七年十一月二十一日臺灣臺中地方法院檢察署檢察官傳訊時，並持以向臺灣臺中
    地方法院檢察署行使主張充為證據之行為，惟辯稱：伊並不是偽、變造，內容都
    是事實，內容雖稍有差異，惟主旨並無差別，目的是要讓主席將二十一萬元繳回
    公庫，伊沒有犯罪之意思，是為了審計處查帳時好看一點，並沒有什麼特別的目
    的，且簽只是給主席建議，內容僅係伊個人意見之陳述，也不是要歸檔，並不是
    公文書，公文書會有編號，將來也是需要歸檔，簽上蓋職章是對長官的尊敬，本
    件的簽所寫之內容也非伊職務範圍內之事項，伊只是基於私人情誼建議主席要儘
    快處理，另伊又是有權製作之人，修改部分並未蓋更正章，此亦僅係行政上之疏
    失，應與刑責無涉云云。然查：（一）、按公文之種類依公文程式條例規定分別
    有：令、呈、咨、函、公告及其他公文，而公文種類除上述者外，尚有手令或手
    諭、簽或報告、箋函或便箋、聘書、證明書、聘、僱契約書、提案、紀錄、節略
    等，依身分、公務性質及處理方式等使用之。其中「簽」為幕僚處理公務表達意
    見，以供上級瞭解案情、並作抉擇之依據，又分為二種一為機關內部單位簽辦案
    件；另一為具有幕僚性質的機關首長對直屬上級機關首長之「簽」，文末得用「
    右陳ＯＯ長」字樣（以上內容詳見行政院頒行政文書處理手冊、要點、辦法等規
    定）。又依被告所庭提附卷之潭子鄉民代表會分層負責明細表說明第三點明定：
    秘書為本會幕僚長，承主席之命，襄理會務，並綜理本會一切日常事務暨指揮監
    督所屬職員，辦理指定事務。參見本件被告所寫如附件一所示之簽之內容及被告
    之身分、職權可知，該簽之格式及內容等均符合前述之「簽」為幕僚處理公務表
    達意見，以供上級瞭解案情、並作抉擇之依據，具有幕僚性質的機關首長對直屬
    上級機關首長之「簽」，文末得用「右陳ＯＯ長」字樣，是以該「簽」自屬公文
    之一種而為公文書無誤，先予敘明。（二）、又細譯如附件一、二所示之內容可
    知，原簽與變造後之簽其內容及主旨均有不同，其中第二、三點原簽所表明者係
    參加代表七人，連眷屬六人，共十三人，而變造後之簽係本會代表十三人，原先
    查詢均答應參加，行前最後只有七人參加；且原簽中之「統籌運用」亦已遭刪除
    ，此不僅涉及眷屬補助是否合法及預算補助之撥發、運用是否合法，實事關重大
    ，且潭子鄉代表會代表林裕民、吳明輝、林竹旺、詹正慈、孔建國等人於檢察官
    偵查中均具結稱：本來就沒有要去加拿大旅遊，更沒有於八十六年十二月七日出
    發前才說臨時有事不能去，我們根本沒有去辦簽證，也沒有與主席或秘書討論過
    四十二萬元之補助款應如何支出使用，主席或秘書也沒有告訴我們配偶眷屬隨行
    可以補助等語（詳見臺灣臺中地方法院檢察署八十七年度偵字第一二八二一號卷
    第一四九頁至一五八頁），是被告所變造簽之內容不僅非屬真實，甚且實已生損
    害於鄉代表會代表林裕民、吳明輝、林竹旺、詹正慈、孔建國等人及潭子鄉代表
    會對於內部公文書管理之正確性。（三）、又按刑法第二百十三條，公務員明知
    為不實之事項而登載於職務上所掌管之公文書，係以登載此種不實之事項，為制
    作公文書之手段，若公文書既已依法制作完成，則縱為「原制作之人」，倘屬無
    權更改，而擅予更改，亦應構成刑法第二百十一條之變造公文書罪，此最高法院
    四十五年台上字第一二三五號著有判例；同院八十三年度台上字第四０九一號亦
    著有判決可資參照，今該公文書雖係被告制作完成，然該公文書既已經潭子鄉民
    代表會主席甲○○閱覽並批示「二十一萬元由本席負責繳回公庫」等字樣，並依
    該代表會公文流程交由被告，則該公文書顯已依法制作完成，且該代表會主席所
    為之上開批示，係針對被告原簽之內容，並非對變造後之簽之內容（且二者差異
    頗大已如上述），從而被告雖係原制作之人，然尚無權對該公文書再予更改。綜
    上所述，足見被告上開所為之辯解顯均屬事後避就之砌詞，要無可採，本件事證
    明確，被告犯行洵堪認定。
二、核被告乙○○所為，係犯刑法第二百十六條、第二百十一條之行使變造公文書罪
    。又變公文書之低度行為，應為行使變造公文書之高度行為所吸收，不另論罪。
    爰審酌被告之素行良好、犯罪之動機、目的僅為減免上級首長之責任、所用手段
    尚屬平和、對司法證據調查之正確性所生危害甚巨及犯罪後之態度尚屬良好等一
    切情狀，量處如主文所示之刑，以示懲儆。末查被告前未曾受有期徒刑以上刑之
    宣告，此有臺灣臺中地方法院檢察署刑案資料查註紀錄表及臺灣高等法院被告全
    國前案紀錄表各一紙在卷可憑，其偶因一時失慮觸犯刑章，經本次偵審及刑之宣
    告後，當知警惕，應無再犯之虞，本院認所宣告之刑，以暫不執行為適當，爰併
    諭知緩刑二年，以勵自新。
三、至被告所變造之公文書即「簽」，雖係供被告犯罪所用之物，然因該簽非屬被告
    所有，又非屬違禁物，核與沒收之要件不符，爰不諭知宣告沒收，併予敘明。
據上論斷，應依刑事訴訟法第二百九十九條第一項前段，刑法第第二百十六條、第二
百十一條、第七十四條第一款，判決如主文。
本案經檢察官張富慶到庭執行職務。
中      華      民國      八十九      年    十    月    二十五    日
                                    臺灣臺中地方法院刑事第四庭
                                        法  官  許  旭  聖
右正本證明與原本無異。
如不服本判決，應於判決送達後十日內向本院提出上訴狀（應附繕本），上訴於臺灣
高等法院臺中分院。
                                        書記官
中      華      民      國      八十九      年    十    月    二十七    日
附錄本案論罪科刑法條全文：
刑法第二百十一條：
偽造、變造公文書，足以生損害於公眾或他人者，處一年以上七年以下有期徒刑。
刑法第二百十六條：
行使第二百十條至第二百十五條之文書者，依偽造、變造文書或登載不實事項或使登
載不實事項之規定處斷。


司法院資訊處製作；財團法人民間司法改革基金會備份。
